【裁判字號】    91,簡上,648
【裁判日期】    920225
【裁判案由】    給付票款
【裁判全文】
臺灣臺北地方法院民事判決    九十一年度簡上字第六四八號
    上  訴  人  玉山商業銀行股份有限公司
    法定代理人  乙○○
    訴訟代理人  丙○○
    被  上訴人  甲○○
    訴訟代理人  欒汝芳
右當事人間請求給付票款事件，上訴人對於中華民國九十一年七月四日本院台北簡易
庭九十年度北簡字第一六七六八號第一審判決提起上訴，本院判決如左：
    主      文
上訴駁回。
第二審訴訟費用由上訴人負擔。
    事      實
甲、上訴人方面：
  一、聲明：
    (一)原判決廢棄。
    (二)被上訴人應給付上訴人新台幣（下同）八十九萬二千五百六十元及如附表所示
      之利息。
  二、陳述：除與原判決記載相同者，茲引用之外，補稱：
    (一)被上訴人雖領用系爭支票期間，未在國內，且未以委託書方式委託任何人提領
      空白支票本，然銀行實務上，銀行與支票存戶間所簽立之支票存款往來約定書
      ，往往約定以持與留存印鑑相符之印章，作為領取空白支票本之憑證，則銀行
      對持有留存印鑑者，視為之存戶行使契約權利之代理人，故無須持有委託書即
      可領取支票。而土地銀行所出示之公函，僅能證明被上訴人未以書面方式委託
      他人領取，無法證明領取人無代理權。
    (二)被上訴人提出台北縣汽車貨運同業公會之傳真函示，僅係空言指摘訴外人趙恆
      約有如何犯罪事實，與本件無直接關連。被上訴人另以系爭票據係由訴外人趙
      恆約盜蓋領取使用，自應被上訴人就盜用事實負舉證責任，而被上訴人既承認
      印鑑為真正，亦對盜用事實無法舉證，是應由被上訴人負票據責任。
  三、證據：援用原審之立證方法，並聲請調取被上訴人於台灣土地銀行板橋分行之
      開戶印鑑卡資料為證。
乙、被上訴人方面：
  一、聲明：駁回上訴。
  二、陳述：除與原審判決書所載者相同茲予引用外，補稱：
    (一)被上訴人甲○○於領取玉山銀行之空白支票期間，出國未返，未親自且未以委
      託書方式委託任何人領取。
    (二)台北縣汽車同業公會於民國八十九年十一月二十一日傳真函示各會會員，趙恆
      約長期以甲○○名義開立支票向銀行辦理票貼，未徵得公司同意，私自盜用印
      章作為背書擔保，足見被上訴人並未開立系爭支票。
    (三)訴外人趙恆約使用蓋於支票之甲○○印章與留存於台灣土地銀行板橋分行（以
      下簡稱土銀板橋分行）印鑑卡上之印文，經送請法務部調查局及內政部刑事警
      察局以科學儀器比對結果，均不認為上開印章為真正。
丙、本院依聲請向土銀板橋分行調取支票存款客戶甲○○之開戶印鑑卡及並函詢有關
    請領空白支票簿情形。
    理      由
一、上訴人起訴主張：上訴人執有被上訴人所簽發而訴外人匯甡租賃股份有限公司（
    以下簡稱匯甡公司）背書轉讓如附表所示系爭支票四紙，詎分別於如附表所示提
    示日向付款人為付款之提示，均遭以存款不足退票，經追索無效，為此依票據法
    律關係訴請被上訴人應給付上訴人八十九萬二千五百六十元及如附表所示利息等
    語。被上訴人則以：被上訴人並未開立如附表所示支票，係被匯甡公司法定代理
    人趙恆約冒用，且如附表所示支票上之印文並非被上訴人之印章所蓋用等語，資
    為抗辯。
二、本件經依民事訴訟法第四百六十三條準用同法第二百七十條之一第一項第三款規
    定，整理並協議簡化爭點及不爭執之事項後，就本件上訴人請求被上訴人對如附
    表所示支票是否應負發票人之票據責任，兩造同意僅言詞辯論時除(一)如附表所示
    支票上之蓋章，形式上是否真正？(二)被上訴人系爭票款債務，應否負擔發票人或
    授權人責任？兩造有所爭執外，其餘就(一)如附表所示支票係經訴外人匯牲公司背
    書轉讓予上訴人持有。(二)被上訴人曾向台灣土地銀行板橋分行申請開立本件支票
    帳戶等事實並無爭執；查上訴人主張執有如附表所示支票，係由訴外人匯甡公司
    背書轉讓取得，詎屆期提示均遭退票，及被上訴人曾向臺灣土地銀行板橋分行申
    請開立系爭支票帳戶之事實，為兩造所不爭執，復有如附表所示支票及退票理由
    單各四件、台灣土地銀行板橋分行九十一年十月二十一日橋存字第九一０一五一
    六號函在卷可證，堪認上訴人此部分之主張為真正，惟被上訴人否認應就如附表
    所示支票應負發票人之票據責任，並以前開情詞辯，茲分析如下：
三、經查，上訴人主張因如附表所示支票退票之理由，為存款不足，並非印鑑不符，
    而主張如附表所示支票非偽造等語，並提出如附表所示支票及退票理由單等影本
    為證，雖為被上訴人辯稱系爭支票上之印文係訴外人趙恆約仿照被上訴人印章盜
    刻所加蓋云云，並提出提出上訴人所不否認之本院九十年度北簡字第三三九０號
    判決筆錄為證，然觀之前開判決書載明：「本院將系爭支票原本與本件被告（即
    被上訴人）向臺灣土地銀行板橋分行開戶之支票存款往來約定書及印鑑卡原本，
    送內政部警政署刑事警察局及法務調查局鑑定結果，或因其上印文欠清晰，或需
    提出系爭印章實物，均未能鑑定」等語（參見原審卷第三十三頁反面），足見前
    開鑑定機關並未就系爭支票為實質之鑑定；況本件系爭支票之被上訴人印文並未
    經原審送前開鑑定機關鑑定亦無法判定系爭支票與上訴人開戶之印鑑卡上之被上
    訴人印文是否相同。又觀之退票理由書載明：「存款不足及拒絕往來戶」等字樣
    ，且被上訴人曾於八十七年一月十七日持原留印鑑並經驗印無誤後，向土銀板橋
    分行領取空白支票簿（票號：000000－0000000）一百張，此有臺
    灣土地銀行板橋分行九十一年十一月七日橋分行九十一年十一月七日橋存字第九
    一０一六一三號在卷可徵；復參佐本院將如附表所示支票原本上被上訴人之印文
    與被上訴人開戶印鑑卡上之印文各以百分之二百倍數放大三次，並將上開二印文
    重疊透光肉眼比對，兩者印文之紋線字跡均相同，此有本院之勘驗筆錄附卷可證
    ，足徵如附表所示支票上被上訴人印文與被上訴人留存於土銀板橋分行之印文相
    符，此外被上訴人復未提出任何積極證據，證明如附表所示支票係訴外人趙恆約
    仿造被上訴人的印章盜刻之事證，是被上訴人所辯如附表所示支票係訴外人趙恆
    約所蓋用乙節，尚屬無據，從而上訴人所主張如附表所示支票之印文，形式上應
    認為真正乙節，要屬可採。
四、惟按支票為文義證券，票據債務人於支票上簽名或蓋章者，始依其文義負責，支
    票固具無因性，亦僅執票人就支票作成之債務關係，無庸證明其原因而已，至於
    支票本身是否真實，及是否為發票人所作成，即應由支票債權人負證明之責，此
    觀諸民事訴訟法第二百七十七條之規定自明；再按由自己之行為以代理人授與他
    人者對於第三人應負授權人之責任，必須本人有表現代理之事實，足使第三人信
    該他人有代理權之情形存在，且須第三人基此表現之事實，主張本人應負授權人
    責任，若第三人不為此項主張，法院不得逕將法律之效果，歸屬於第三人，最高
    法院五十年台上字第一六五九號、六十年台上字第二一三０號判例可資參照。本
    件上訴人主張銀行對持留存印鑑者，是其為之存戶行使契約權利之代理等語，經
    本院針對「視其為代理人」究係何指？且依民事訴訟法第一百九十五條第二項行
    使闡明權，請上訴人為完足之陳述，上訴人補陳主張所謂視為代理人係指銀行認
    章不認人，僅印章相符，存戶即應負授權人責任等語（見本院九十二年二月十一
    日言詞辯論筆錄自明），揆諸前揭舉證責任之分配原則，自應由上訴人就此有利
    於己之事實負舉證之責；然查，上訴人主張之如附表所示支票領用時間為八十七
    年一月十日（實際為同年月十七日），而簽發系爭支票之八十七年十一月十五日
    及九十年一月五日、三月十五日、五月十五日，且當時被上訴人出國未返，有臺
    灣土地銀行板橋分行橋存字第九一００一三七號函、內政部警政署入出入境管理
    局九十境信昌字第０六八九六二號在卷可稽，而被上訴人並未授權趙恆約或第三
    人以委託書使用其印鑑簽發及領用支票，亦有被上訴人所提臺灣土地銀行板橋分
    行橋存字第九一００一三七號可證，復有被上訴人所提台北縣汽車貨運商業同業
    公會八十九月二十一日北汽貨華字第一九九號傳真函附於臺灣板橋地方法院九十
    年度板檢簡字第五六八號給付票款事件卷內可稽，且上訴人對此亦不爭執，況且
    上訴人亦自承：訴外人匯甡公司持客票向伊借款時，需查核客票來源（即交易明
    細來源，例如統一發票），本件訴外人匯甡公司之借款，上訴人事後去查，並未
    查到被上訴人與訴外人匯甡間有任何交易資料等情（見本院九十一年十二月二十
    三日準備程序筆錄甚明），是如附表所示支票是否由被上訴人簽發後交由訴外人
    匯甡公司，再向上訴人借款尚屬疑義；再者被上訴人並未授權趙恆約或第三人以
    委託書使用其印鑑簽發及領用支票等情，已如前述，此外上訴人復未就被上訴人
    授權他人簽發如附表所示支票之事實舉證以實其說，是上訴人所主張被上訴人應
    負發票人責任乙節，自不足採，至於上訴人在經本院闡明就所謂「視其為代理人
    」乙節，諭令其詳為充足陳述後，上訴人仍僅謂以被上訴人應負授權人責任，未
    見就被上訴人之行為是否有何表見事實之敘明或補充，雖如附表所示支票其上之
    蓋章，形式上為真正，惟揆諸前揭判例意旨說明，上訴人既非依據表見代理為主
    張，就其所謂授權代理之說，自仍應就此有利於已之事實負舉證之責，但上訴人
    並未舉證以實其說，已如上所述，本院自無從其作為有利之判斷。
五、綜上所述，上訴人主張被上訴人應負授權人責任乙節並無可取，從而，上訴人依
    票據法律關係提起本件訴訟，請求被上訴人給付八十九萬二千五百六十元及如附
    表所示之利息，為無理由，應予駁回，原審就此為上訴人敗訴之判決，於法並無
    違誤，上訴意旨指摘原判決不當，求予廢棄改判，為無理由，應予駁回。
六、本件事證已臻明確，兩造其餘攻擊防禦方法及所為之舉證，經審酌後認並不影響
    判決結果，自無庸一一贅述，附此敘明。
七、據上論結，本件上訴為無理由，依民事訴訟法第四百三十六條之一第三項、第四
    百四十九條第一項、第七十八條判決如主文。
中      華      民      國      九十二     年    二     月    二十五    日
                                    民事第民四庭審判長法  官  林勤綱
                                                      法  官  周玫芳
                                                      法  官  陳博文
右為正本係照原本作成。
不得上訴
中      華      民      國      九十二     年    二     月    二十五    日
                                                      書記官  蔡嘉萍


司法院資訊處製作；財團法人民間司法改革基金會備份。
